【裁判字號】    88,訴,2399
【裁判日期】    890915
【裁判案由】    分割及繼承登記
【裁判全文】
臺灣臺中地方法院民事判決  八十八年度訴字第二三九九號
    原      告  癸○○
                丙○○○
                戊○○
                丁○○
                庚○○
                己○○
    右  三  人
    訴訟代理人  癸○○      住.
    右  六  人
    訴訟代理人  江來盛 律師
    複  代理人  乙○○      住.
    被      告  辛○○      住.
                壬○○      住.
    共      同
    訴訟代理人  鄧雲奎 律師
    複  代理人  甲○○      住.
右當事人間請求分割及繼承登記事件，本院判決如左：
    主      文
兩造公同共有之坐落台中縣潭子鄉○○段五００地號面積七七七‧０七平方公尺土地
壹筆暨其上建物門牌號碼台中縣潭子鄉○○路郭厝巷二四號房屋壹棟，准予變賣，所
得價金，按原告癸○○、丙○○○、丁○○、戊○○、庚○○、己○○及被告辛○○
、壬○○之應繼分各八分之一之比例分配。
兩造公同共有之ＴＯＹＯＴＡ廠牌、一九九０年份、車牌號碼ＯＵ—八０七七號自小
客車壹輛，准予變賣，所得價金，按原告癸○○、丙○○○、丁○○、戊○○、庚○
○、己○○及被告辛○○、壬○○之應繼分各八分之一之比例分配。
兩造公同共有如附表所示之存款，分別按原告癸○○、丙○○○、丁○○、戊○○、
庚○○、己○○及被告辛○○、壬○○之應繼分各八分之一之比例分配。
被告應協同原告向台閩地區勞工保險局辦理勞工保險死亡給付之申請，所得價金新台
幣壹佰貳拾萬元，按原告癸○○、丙○○○、丁○○、戊○○、庚○○、己○○及被
告辛○○、壬○○之應繼分各八分之一之比例分配。
原告其餘之訴駁回。
訴訟費用由被告負擔四分之一，餘由原告負擔。
    事      實
甲、原告方面：
  一、聲明：
    （一）請求判決准將兩造所公同共有座落於台中縣潭子鄉○○段第五○○地號之
          土地及其上之門牌號碼為台中縣潭子鄉○○路○段二八七巷九弄一二七號
          之建物，予以變賣分割，變賣前項所示房地所得價金，按附件「血統繼承
          表」所示應繼分比例分配之。
    （二）被繼承人詹火原所有之豐田汽車一九九○年份車號ＯＵ８０７７自小客車
          現為被告占有請求判准予變價所得價金按附件「血統繼承表」所示應繼分
          比例分配之。
    （三）被繼承人詹火原所遺留存款豐原信用合作社(1)支存２０—６３４６金額新
          台幣（下同）伍仟伍佰柒拾捌元(2)乙存１１—６８７６９金額參仟零參拾
          玖元(3)活儲１０—８９０１金額壹拾陸萬參仟貳佰玖拾元(4)定存３５４７
          ７金額貳佰萬元，合計為貳佰壹拾陸萬玖仟玖佰零柒元現為被告持有，被
          告應交出並按「血統繼承表」所示應繼分比例分配之。
    （四）被繼承人詹火原勞工保險死亡之給付壹佰貳拾萬元被告應協同原告向台閩
          地區勞工保險局辦理申請勞工保險給付，所得保險金額按附件「血統繼承
          表」所示應繼分比例分配之。
    （五）被繼承人詹火原出租原成塑膠廠租金收入玖拾陸萬元被告所持有應全數交
          付並按附件「血統繼承表」所示應繼分比例分配之。
  二、陳述：
    （一）緣本件系爭房地係兩造之被繼承人詹火原所有，惟先父業於民國八十七年
          十月四日死亡，依民法第一一四七條規定：「繼承，因被繼承人死亡而開
          始。」且再依同法第一一三八條原告就被繼承人所遺有之財產自有繼承權
          。
    （二）依民法第一一五一條規定各繼承人於遺產分割前對遺產全部為公同共有，
          而同法第一一六四條前段規定各共有人得隨時請求分割遺產，原告自得請
          求其他繼承人協議分割系爭房地，惟系爭房地現正由被告占有使用中，原
          告前曾委由律師發函促請被告出面解決，均未獲置理，於繼承人間亦無法
          達成協議分割事宜，是原告與被告既對系爭房地難以協議達成分割目的，
          原告自得援引民法第八二四條第二項規定訴請法院為裁判分割以維權益。
          惟按各繼承人眾多且關係複雜，實難共處一室，是若以原物分割則恐不適
          宜，故就此懇請  鈞院為變價分割，以價金分配於各共有人為當。
    （三）除右開不動產部份外，被繼承人詹火原尚有車號ＯＵ８０７７豐田牌一
          九九○年份自小客車乙輛，估計現值新台幣陸萬元豐原信用合作社支存
          ２０—６３４６金額伍仟伍佰柒拾元乙存１１—６８７６９金額壹仟零
          參拾玖元、活儲１０—８９０１金額壹拾陸萬參仟貳佰玖拾元、定存
          ３５４７７金額貳佰萬元，合計為貳佰壹拾陸萬玖仟玖佰零柒元，現為被
          告持有中，此外被繼承人尚有原成塑膠廠出租之租金收入，每個月租金肆
          萬元，已收取二年故約玖拾陸萬元。按此部份係被繼承人遺留之財產，而
          依前揭民法第一一五條規定各繼承人於遺產分割前對遺產全部公同共有，
          原告依法自得繼承並要求依照繼承系統表按各應繼分平均分配之。
    （四）另被繼承人詹火原死亡可向投保之台閩地區勞工保險局請領保險給付壹佰
          貳拾萬元，此部份被告亦應協同原告向勞工保險局請領理賠，然後各按照
          繼承系統表各繼承人應繼分平均分之。
  三、對被告抗辯所為之陳述：
    （一）被繼承人與原告間本係父子（女）親情關係，亦無任何嫌隙仇恨，豈有不
          互相往來之故，按自七十八年至八十七間關於各項公職選舉及戶口校正，
          被繼承人均有回到原告住所參與投票及戶口校正，再按被繼承人於八十一
          年間均親自參加原告己○○到南投埔里與媳婦莊雅淑文定之喜，並主持結
          婚典禮，且該婚禮係在原告之住所（即被繼承人戶籍地）舉行，當日並宴
          請諸親友，當時詹吉村本人並在場，又被繼承人六十歲大壽時原告戊○○
          並遵照民間禮俗準備各種禮品前去祝壽，再者關於被繼承人之稅單如土地
          稅等均寄至原告住址，再由原告癸○○或長媳送至被繼承人處轉交予被繼
          承人，如過年過節或其他例假日原告亦會攜兒帶女至被繼承人處所慶祝年
          節共享天倫之樂，被繼承人雖與張碧楨同居但仍心有愧疚，所以並未拋妻
          棄子，故並未與原告丙○○○離婚，甚且綜合所得稅申報書配偶欄仍登載
          為丙○○○可見一般，另張碧楨橫刀奪愛，破壞原本幸福美滿家庭已屬不
          該，不為社會所容，且為遂其私心，無不處心積慮無所不用其極，百般阻
          擾從中破壞，挑撥原告與被繼承人間之感情，藉以保護其自身利益，本是
          可以理解，故被告謂原告從未予以探視全係蓄意抹黑扭曲事實。
    （二）按民法第一一九五條固規定遺囑人因生命危急或其他特殊情形不能依其他
          方式為遺囑者得依左列方式之一為口授遺囑：
          (一)由遺囑人指定二人以上之見證人並口授遺囑意旨，由見證人中之一人將
          該遺囑意旨據實作成筆記並記明年、月、日與其他見證人同行簽名。
          (二)由遺囑人指定二人以上之見證人並口授遺囑意旨，遺囑人姓名及年、月
          、日由見證人全體口述遺囑之為真正及見證人姓名全部予以錄音，將錄音
          帶當場密封並記明年、月、日由見證人全體在封縫處同行簽名。據上可知
          ，口授遺囑其要件十分嚴謹，主要乃是事關各繼承人切身權益，故為免滋
          生糾紛所以必須謹慎小心，避免衍生訟端。且同法第一一九七條更規定口
          授遺囑應由見證人中之一人或利害關係人於為遺囑人死亡後三個月內提經
          親屬會議認定其真偽。而本件被告僅空言主張被繼承人臨終前數日曾口授
          遺囑，揆諸前開規定於法自有未合，自無可採，而被告空言指摘原告有惡
          意遺棄之喪失繼承權事由，但無法提出積極有力主張以實其說，雖被告謂
          有張碧楨所製作之病情紀錄，但張碧楨係被告之親生母親，故其製作所謂
          之病情紀錄其真實性令人生疑。
    （三）關於本件系爭之土地及其上建物，被告係謂以原成橡膠工廠歷年累積之盈
          餘中支用壹佰萬參仟肆佰元所價購並信託登記在被繼承人之名下，是本件
          系爭土地及其上建物之所有權依法應屬合夥之原成橡膠工廠所公同共有並
          非僅屬被繼承人單獨所有云云。對於被告前揭所言，原告否認其真正，蓋
          依被告證二所示僅係一般會計帳之記載，是否確有出資無法提出有力證明
          ，如何令人信服？且均係出於一人之筆跡更令人質疑其真實性，尚且被告
          謂本件土地及建物係以原成橡膠工廠之累積盈餘中用壹佰萬元所購買，既
          為如此何以未見任何證據證明此筆款項確係由原成橡膠工廠所支付，更何
          況原成橡膠工廠係被繼承人一人獨資經營，且未何未見任何信託契約資堪
          證明本件系爭土地、建物係以信託登記方式登記於被繼承人名義之下。故
          被告謂本件系爭土地及建物係被繼承人、張松根、張碧楨、丁○○四人所
          公同共有並非確實，被告所辯自無可採。
    （四）本件系爭之豐田汽車一九九○年份車號ＯＵ８０７７自小客車，被告提出
          行車執照謂該車係登記於原成橡膠工廠名下，按行車執照雖係將本件系爭
          前揭之豐田汽車一九九○年份之ＯＵ８０７７自小客車登記於原成橡膠工
          廠，但此僅係監理機關之一般行政管理措施，其所有權係以實際出資人取
          得所有權，今本件係由被繼承人出資，而原成橡膠廠亦係由被繼承人出資
          實質經營，該車輛自為被繼承人之遺產，原告依法自得繼承加以分配。
    （五）另關於本件系爭定存貳佰萬元本係被繼承人所有可謂事實明確，無庸置疑
          ，即便是被告亦自承前揭貳佰萬元定存係從被繼承人活儲帳戶內提出轉存
          定期存款，被告卻辯稱該定存係由原成橡膠工廠向客戶收取之貨款轉存而
          得，但被告所言顯然違背一般經驗法則，蓋本件定存貳佰萬元如果係原成
          橡膠工廠之貨款，而橡膠廠亦係合夥形態經營，則本是合夥人所公同共有
          ，則豈容被繼承人將公同共有之款項私自將其納為己有之理，故被告所言
          顯極不合理，委不足採。由此可知原成橡膠工廠確係由被繼承人獨資經營
          ，故其自得自由支配其財物，外人要無置喙之餘地。
    （六）另關於原成橡膠工廠租金收入玖拾陸萬元部份，被告雖予以否認，但原成
          橡膠廠三年前停工後，被繼承人認廠房閒置不加以利用十分可惜，乃將廠
          房部份隔開出租予他人從事腳踏車零件製造，此有該廠商承租使用之照片
          足稽，故若要查證則可實地前往瞭解，便可知道事情之真相。
    （七）末按被告謂被繼承人於七十年間向原成橡膠工廠借支柒拾捌萬壹仟參佰壹
          拾元供原告丙○○○新建房屋及自七十年四月至八十一年農曆年底陸續向
          原成橡膠工廠借支壹佰貳拾陸萬壹仟陸佰貳拾玖元以支付原告癸○○、詹
          清榮、庚○○、己○○、戊○○等五人訂婚、結婚、教育等費用云云。然
          而由被告所言亦足證原成橡膠工廠確係被繼承人所獨資經營，蓋從被繼承
          人欲將款項做任何用途均可自由運用之情形觀之，被繼承人確實係獨資經
          營原成橡膠工廠，故其欲動用任何款項支應任何費用自無須經過任何股東
          之同意，如其不然，設如被告前揭所言，被繼承人支付丙○○○新見房屋
          及其他原告所謂之訂婚、結婚、教育等費用均為私人用途，若無其他合夥
          股東同意，豈可任意動用合夥資源任意為之。被繼承人努力勤奮工作，夙
          夜匪懈，日以繼夜經營橡膠廠從事鞋業製造，當時正逢台灣鞋業蓬勃發展
          時期，工廠業務興盛，生意興隆，賺取不少金錢，但原告等均未能恩澤德
          被，享受父親努力辛勤的成果，而當時累積可觀之財富如今亦不知去向，
          而被繼承人前揭所做只是略盡人夫、人父對其妻、子所應盡之義務，藉以
          些許補償其無法善盡人夫、人父之責之缺憾吧！
    （八）原告與被繼承人間情感深厚，往來正常，被告謂原告對被繼承人多年臥病
          從未予探視，全係血口噴人。又被告為實其說雖傳訊證人吳輝棖及詹吉村
          二人出庭作證。而證人吳輝棖係張碧楨之姊夫，而張碧楨係被告辛○○、
          壬○○之生母，亦即被繼承人詹火原之同居人，故吳輝棖係與張碧楨關係
          非比尋常，十分密切。但吳輝棖出庭時證稱：「八十七年九月二十日我與
          太太張碧枝去看詹火原，在他房間二樓，他告訴我說遺產要留給辛○○、
          壬○○二人，不留給原告六人，因為他們已經有成就了，並沒有說原告有
          不孝的情形。」證人詹吉村則證稱：「臥病期間我去探望他，詹火原有說
          遺產要留給被告二人，不給原告六人，因為他們已經婚嫁完成，並無說原
          告等人不孝情事。」但是證人所言可謂十分可笑亦不合乎邏輯，簡直是莫
          名其妙。首按被告在前其答辯狀均謂原告對被繼承人構成虐待，所以依民
          法第一一四五條第一項第五款規定，被剝奪繼承權。然而證人卻謂被繼承
          人不留給六人係因為原告已經有成就，而被繼承人亦沒有說原告有不孝之
          情形，自與被告所謂原告係對被繼承人不孝致被剝奪繼承權之情形不合。
          且原告個個潔身自愛，努力勤奮，力求上進，所以家庭及事業都十分美好
          ，而有所成就，在缺乏父蔭及父愛的情形下猶能逆勢成長，可謂難能可貴
          ，理應得到大家的讚賞與肯定，豈有子女盡孝而父親卻不引為驕傲而反其
          道而行加以譴責憎恨之理，所謂虎毒不食子，何況人類乎？據此可知證人
          所言顯有違常情自無可信。再按證人吳輝棖雖再證稱：「生病期間約十幾
          年，原告等六人都未曾去看過他。」證人所言十分離譜，更是令人可疑，
          蓋吳輝棖係被繼承人同居人之姊夫，充其量係因該層關係而偶有來往，豈
          會天天均在被繼承人住處出入，故證人吳輝棖所言自屬矛盾，實係出於袒
          護被告所做之陳述，難免偏頗自不可採。
    （九）首按原告丙○○○與被繼承人詹火原係結髮夫妻，所謂「十年修得同船渡
          ，百年修得共枕眠」「一夜夫妻百世恩」夫妻感情本極恩愛，家庭亦十分
          和睦，二人生有五名子女，當時雖然子女眾多，但是夫妻二人胼手胝足，
          心手相連努力工作，家庭生活倒也和樂融融，而夫妻二人辛勤工作，夙夜
          匪懈，乃是為存點資金供做他日創業之用，而終於皇天不負苦心人，美夢
          成真，在六十一年達成願望，惟所謂創業惟艱，一路走來原告亦是無怨無
          悔，始終如一，而當事業逐漸步上軌道，開花結果時，張碧楨卻利用工作
          場所便利，趁虛而入，破壞原來和樂家庭，那時真是無語問蒼天，所謂但
          見新人笑那聞舊人哭，內心苦痛實在非外人所能理解，然而由於當時孩子
          都還小需要原告之教養提攜，所以仍須強自振作堅強起來，此種心路歷程
          點滴在心頭，所以在此謹將內心想法用書面略為陳述，並供審判長參酌。
    （十）被告為獨佔被繼承人遺產，所以就處心積慮無所不用其極，用盡各種辦法
          扭曲事實，抹黑原告，然而所謂事實勝於雄辯，真金不怕火煉，被告終究
          有黔驢技窮之日，按被告為抹黑原告，扭曲事實，一再地以不實之情節重
          覆陳述，但是被告所提出之證人渠等供詞顯係前後不一，自相矛盾。被告
          先前傳訊之證人吳輝棖出庭時作證稱：「八十七年九月三十日我與太太張
          碧枝去看詹火原在他房間二樓，他告訴我說遺產要留給辛○○、壬○○二
          人，不留給原告六人，因為他們有成就了，並沒有說原告有不孝的情形。
          」證人詹吉村則證稱：「臥病期間我去探望他，詹火原有說遺產要留給被
          告二人，不給原告六人，因為他們已經婚嫁完成，並無說原告等人不孝情
          事。」由於被告原本希望證人出庭作證係要幫其強調被繼承人謂原告有不
          孝情事，以符合被告之說詞，殊不知事與願違，目的無法達到，遂再提另
          一位證人張諾成出庭作證。證人張諾義出庭證稱：「八十五年元月間我與
          詹火原同一病房，我有聽說詹火原說他大太太丙○○○與餘原告等人不孝
          ，財產都不要給他們」按證人所言十分令人懷疑。首論證人與被繼承人詹
          火原可謂萍水相逢之偶然同住一病房，豈會對他人家務事情在事隔多年猶
          記憶清楚，尚且還互相保持聯繫。再者證人張諾義謂八十五年元月間被繼
          承人有對其說原告不孝，財產不給原告，但是對照證人吳輝棖之證詞在八
          十七年九月間則並未說不孝，時間猶晚於前揭八十五年元月間，故此部份
          豈不矛盾。
    （十一）所謂虎毒不食子，依常理判斷被繼承人由於續弦而疏於對子女之照顧，
          在面臨生命即將走到盡頭之時，理當想對渠等有所表示，以彌補其心中之
          缺憾吧。且退步言，如果被繼承人果真認為原告十分不孝，不欲讓原告繼
          承其財產，則何以未曾聽聞被繼承人當面向原告表示不願由原告繼承其遺
          產，甚且被繼承人亦可透過預立遺囑方式或者乾脆直接了當將財產移轉過
          戶至辛○○名下。且吊詭的是張碧楨一再聲稱其對被繼承人情深義重，但
          其卻猶能好整以暇，心思細膩，頭腦冷靜在被繼承人病重之時鉅細靡遺記
          載詳述被繼承人病中其照顧之一切情形，可謂異於常人，然而其內容只是
          記載其如何辛苦，然後亦不忘藉機貶抑諷刺原告一番，誠令人深感其居心
          叵測。
    （十二）被告為自圓其說關於原成塑膠廠組織型態原先一再指稱是「合夥」，但
          見原告提出獨資之營利事業證明則又改稱是所謂隱名合夥，強詞奪理一變
          再變，所謂女人何苦難為女人，張碧楨其身為女人，豈有不知其行為會破
          壞別人原本幸福美滿的家庭，假如易地而處又當做何感受，今天原告只是
          依照法律程序出來處理被繼承人遺產問題，亦無任何非份之想，殊不知被
          告等卻蠻橫霸道，利慾薰心，欲將財產私吞入己，自無法見容於社會公理
          ，為此特再提出準備書狀如上。
    （十三）再其次按本件系爭之財產本係被繼承人之遺產本無爭議，但被告為達不
          使原告取得本件系爭之財產，乃無中生有，扭曲事實，謂本件系爭之遺產
          係合夥財產，並提出一紙合夥契約書，內載原成橡膠廠係由張松根、詹火
          原、詹碧楨、丁○○四人合夥，惟原告為駁斥被告所言，原告乃提出營利
          事業登記證，內明確載明組織型態係獨資，被告則又辯稱是所謂隱名合夥
          ，翻來覆去，前後矛盾，自不足採，足見被告所言全係臨訟所杜撰之說詞
          ，並不實在。且被告在原告當時委託律師發函就本件遺產事宜進行協商時
          ，被告亦未曾向原告主張謂本件系爭財產並非被繼承人所獨有，而係合夥
          人所公同共有，迨原告起訴請求時被告才主張本件系爭財產非被繼承人詹
          火原之遺產，而係合夥人之公同共有財產，足見被告謂「合夥」乙事所言
          不實，且退步言之，如本件系爭財產係所謂之合夥財產，則合夥經營迄今
          已將近三十年，而工廠大都有賺錢，卻未見股東結算分紅，而全由詹火原
          一人處分，所謂親兄弟明算帳，何況是朋友關係，故被告所謂「合夥」乙
          事顯係虛偽杜撰之說詞，並非事實。
    （十四）末按原告變更後訴之聲明第五項關於原成橡膠工廠租金收入部份嗣經鈞
          院向台中稅捐稽徵處函調發票影本，從八十八年一月至十月發票餒載租金
          係新台幣參萬元，按此部份亦是遺產之孳息，故自應計入本件系爭遺產之
          內。
  四、證據：提出土地登記謄本一份、建物登記謄本一份、戶籍謄本一份、律師函影
            本一份、地價證明書一份、歸戶財產查詢清單影本一份、身份證影本一
            份、戶籍謄本影本一份、相片影本一組、營利事業登記證正本一份、相
            片一組、自白書影本一份、土地登記謄本一份、建物登記簿謄本一份、
            台中縣政府函示資料影本一份等物，並聲請向台中縣稅捐稽徵處調閱原
            成橡膠工廠所開立之發票。
乙、被告方面：
  一、聲明：原告之訴駁回，如受不利判決願供擔保免為假執行。
  二、陳述：
    （一）被繼承人詹火原於七十七年間因肺積水住院及其後再於八十一年間因敗血
          病、左大腿大量出血住院，約一年無法走路，嗣又因肝膿瘍住院約一個月
          ，八十五年又因心臟病住院及八十六年間起至八十七年間臥病不起以至八
          十七年十月四日死亡止，期間長達約十一年之久，但原告等六人從未探望
          過被繼承人之病情，且被繼承人於臨終前數日曾對其親友詹吉村及吳輝棖
          口授遺囑表示其所遺財產全部，不予原告等六人，而僅予被告辛○○一人
          繼承，故依民法第一千一百四十五條第一項第五款規定有左列各款情事之
          一者，喪失其繼承權‧‧‧對被繼承人有重大之虐待或侮辱情事，經被繼
          承人表示其不得繼承者，又按最高法院七十四年台上字第一八七○號判例
          意旨謂民法第一千一百四十五條第一項第五款所謂對於被繼承人有重大之
          虐待情事，係指以身體上或精神上之痛苦加諸於被繼承人而言‧‧‧被繼
          承人父母終年臥病在床，繼承人無不能探視之正當理由，而至被繼承人死
          亡為止，始終不予探視者，衡諸我國重視孝道固有倫理，足致被繼承人感
          受精神上莫大痛苦之情節，亦應認有重大虐待之行為等文義，準此，揆之
          前揭法條規定及判例意旨，原告等六人於被繼承人多年（約十一年之久）
          臥病期間竟從未予以探視，則原告等六人自屬對被繼承人有重大虐待行為
          ，且被繼承人於臨終前數日亦對親友詹吉村、吳輝棖表示其遺產全部不予
          原告等六人，而僅予被告辛○○一人繼承，從而足見原告等六人對被繼承
          人之遺產全部業已喪失繼承權，故原告等六人前開主張繼承被繼承人之遺
          產云云，自不可採。
    （二）次查系爭土地、房屋，乃係六十一年十二月間被繼承人與其友人張松根各
          出資壹拾萬元開設原成橡膠工廠，至六十五年十月間止以歷年累積之盈餘
          中支用壹佰萬參仟肆佰元所價購取得，然後將土地及其上建物之所有權信
          託登記在被繼承人之名義下，惟於六十六年四月十一日始由被繼承人與訴
          外人張松根及事後加入之張碧楨、丁○○等四人簽訂書面之合夥契約書為
          憑，由是足見前開原告等六人所指稱之土地及房屋之所有權依法應屬合夥
          之被繼承人及訴外人張松根、張碧楨、丁○○等四人開設之原成橡膠工廠
          所公同共有，並非僅屬被繼承人單獨所有，故依法不應將之列入為被繼承
          人之遺產，從而前開原告等六人主張將該土地及建物、房屋列入為被繼承
          人之遺產云云，顯有誤解，自不足採。
    （三）再查原告所指之豐田汽車一九九○年份車號ＯＵ８０７７自小客車屬被繼
          承人所有云云，惟查該自小客車係屬原成橡膠工廠所有，故原告前開指稱
          有誤，亦不足採。
    （四）復查原告所指稱被繼承人遺留有定存三五四七七金額貳佰萬元為被告持有
          ，惟該定存三五四七七號之貳佰萬元（其中一筆為壹佰萬元，另二筆各為
          伍拾萬元）之定期存款之來源乃係前揭合夥名義之原成橡膠工廠向客戶所
          收取之貨款，然後託由被繼承人將之以被繼承人個人之名義先存入活期儲
          蓄存款，然後提出轉存定期存款，嗣定期存款到期後，再轉換新定存單，
          以至現在之存戶帳號000000000等四張筆（各伍拾萬元之定期存
          款單，且有台中縣豐原市信用合作社出具之證明書可據，故依法該四張各
          伍拾萬元共貳佰萬元定期存款單）之所有權屬合夥之原成橡膠工廠，並非
          被繼承人單獨所有，茲列述如后：
          其中之壹佰萬元係由被繼承人為合夥之原成橡膠工廠於八十年八月間向
            客戶隆成公司所收取之貨款陸拾玖萬伍仟貳佰貳拾肆元，然後於八十年
            八月二十六日存入合夥（委託開立被繼承人名義之豐原市信用合作社之
            八九○一帳號）活期儲蓄存款存摺中，而後再於八十年八月二十八日併
            同其他以前之存（貨）款中提取壹佰萬元轉為定期存款爾後定存到期再
            輾轉換單而至（委託）現在之被繼承人名義之定存單即存戶帳號000
            000000000、一一三號之二張各伍拾萬元之定存單。
          其中之伍拾萬元亦係由被繼承人為合夥之原成橡膠工廠於八十一年十月
            間向客戶櫻華公司所收取之貨款陸拾壹萬柒仟零玖拾柒元，然後於八十
            一年十月十五日存入（合夥）委託開立之被繼承人名義之豐原市信用合
            作社之（八九○一帳號）活期儲蓄存款存摺中，而後再於八十一年十月
            二十四日併同其他存（貨）款提取其中伍拾萬元轉為定期存款，爾後定
            存到期再輾轉換單而至（委託）現在之被繼承人名義之定存單即存戶帳
            號000000000000號之伍拾萬元定存單。
          另其中之伍拾萬元亦係由被繼承人為合夥之原成橡膠工廠於八十四年九
            月間向客戶收取之貨款肆拾柒萬參仟柒佰元，然後於八十四年九月二十
            五日存入（合夥）委託開立之被繼承人名義之豐原市信用合作社之（八
            九○一帳號）活期儲蓄存款存摺中，而後再於八十四年九月二十六日併
            同其他存（貨）款中提取其中伍拾萬元轉為定期存款，爾後定存到期再
            輾轉換單而至（委託）現在之被繼承人名義之定存單即存戶帳號000
            000000000號之伍拾萬元定存單。
    （五）原告所指稱被繼承人詹火原出租原成塑膠廠租金收入玖拾陸萬元由被告所
          持有云云，惟其所云不實，依法應由原告等六人負舉證之責任，否則即不
          足採信。
    （六）末查被繼承人曾向合夥之原成塑膠廠借款支付原告之左列費用共計貳佰零
          肆萬貳仟玖佰參拾玖元，依法屬被繼承人之負債，亦應由原告等六人分擔
          。亦即應由前開原告等六人所得請求之款項中扣除，茲列敘於后：
          被繼承人於七十年間向合夥之原成橡膠工廠借款柒拾捌萬壹仟參佰壹拾
            元為原告丙○○○新建房屋之用。
          被繼承人自七十年四月十八日起至八十一年農歷年底止，陸續向合夥之
            原成橡膠廠工廠借款共壹佰貳拾陸萬壹仟陸佰貳拾玖元（即１０４２０
            ０元＋４５００００元＋３４３４００元＋４１３２９元＋３２２７０
            ０元＝0000000元）以支付原告癸○○、丁○○、庚○○、詹朝
            章、戊○○等五人之訂婚、結婚、教育等費用。
    （七）據證人吳輝棖於鈞院八十八年十月七日庭訊時具結證稱八十七年九月二十
          日我與我太太張碧枝去看詹火原，在他房間二樓，他告訴我說遺產要留給
          辛○○、壬○○二人，不留給原告六人，（按指被繼承人詹火原）生病期
          間約十幾年，原告等六人都未曾去看他等語，綜合前述證言以觀，足見原
          告等六人於被繼承人生病約十幾年期間，都未曾去探視被繼承人詹火原之
          病情，且被繼承人於去世前數日亦對證人吳輝棖表示其遺產全部不予原告
          等六人，而僅予被告辛○○、壬○○二人繼承，從而依民法第一千一百四
          十五條第一項第五款規定及最高法院七十四年台上字第一八七○號判例意
          旨，則足徵原告等六人對被繼承人詹火原之遺產全部已喪失繼承權，故原
          告等六人主張繼承被繼承人之遺產云云，自不足採信。
    （八）被繼承人死亡後，喪葬費係由訴外人江登權先行支付，而當江某向原告等
          人催討時，詎原告竟然拒付，且原告亦拒絕將被繼承人之靈位自同居人張
          碧楨住處移回自己住處祭拜，故按諸常情，果若原告等人與被繼承人身前
          尚有夫妻之溫情或子女之孝心存在，則原告焉會拒絕支付被繼承人之喪葬
          費用，甚且拒絕被繼承人之靈位移回自己住處祭拜，故原告前開所云與被
          繼承人間有如何良好之夫妻之情或其子女對被繼承人如何有孝心且共享天
          倫之樂云云，顯然不實。再者，按諸常理，果若原告對被繼承人有夫妻之
          溫情或子女之孝心存在，則何以被繼承人自六十七年迄至死亡時止長達二
          十年之期間，均一直與被告及同居人張碧楨共住而未到原告之住處共住，
          故原告前開所稱，過年或例假日原告攜帶兒女至被繼承人處慶祝年節共享
          天倫之樂云云，顯非實在，自不足採。又原告等人前開所稱被繼承人參加
          並主持原告己○○之婚禮云云，縱然屬實，亦僅係表示被繼承人身前對原
          告己○○之關愛，但並不等於表示原告對被繼承人有孝心存在。至原告前
          開所稱被繼承人六十歲大壽時，原告戊○○備禮品前去祝壽云云，惟原告
          等人未能舉證以實其說，亦不足採信。另原告前開所稱被繼承人之稅單，
          各項選舉投票等被繼承人均回原告住所投票及戶口校正云云，惟所云縱然
          屬實，亦僅表示被繼承人回其戶籍地處理事務，但不等於原告等人對被繼
          人有何溫親或子女孝心之表現。
    （九）系爭之原成橡膠工廠確係被繼承人、張松根、張碧楨、丁○○等四人之隱
          名合夥所共有，而以被繼承人詹火原為出名營業人而已，此有經濟部於六
          十六年十二月間所核發予原成橡膠工廠之工廠登記證可稽，而在該工廠登
          記上所載詹火原僅為代表人並非單獨之負責人，即可證原成橡膠工廠之組
          織型態當為隱名合夥而僅由詹火原為出名營業人而已，毫毋庸疑，至該工
          廠登記證上所載之獨資亦僅為經營方式而已，並非指係由詹火原個人獨自
          出資而言。
    （十）原成橡膠工廠之組織係隱名合夥，並非被繼承人詹火源所獨自出資經營已
          如前述，故該系爭豐田牌自小客車之所有權依法應屬隱名合夥之原成橡膠
          工廠所有，並非屬被繼承人個人所有，毫毋庸疑。
    （十一）據證人張諾義於鈞院八十八年十一月四日庭訊時具結證稱八十五年元月
          間，我與詹火原住同一病房，我有聽詹火原說，他太太丙○○○與其餘原
          告等人即指詹火原之子女原告癸○○、丁○○、戊○○、庚○○、己○○
          等五人不孝，財產都不要給他們等語，及證人張碧楨證稱詹火原過世半個
          月前，說原告丙○○○及其餘原告都沒有來探視過他，他很憤慨，他說他
          的財產都要給被告辛○○、都不給原告等人等詞，由是足證被繼人詹火原
          確實有因原告等人有不孝之情事，始表示不將其遺產給原告等六人繼承，
          自已符合民法第一千一百四十五條第一項第五款有左列各款情事之一者，
          喪失其繼承權‧‧‧對被繼承人有重大之虐待或侮辱情事，經被繼承人表
          示其不得繼承者之規定，故依法原告等六人對被繼承人詹火原之遺產全部
          業已喪失繼承權，毫毋庸疑，從而原告等六人主張有權繼承被繼人詹火原
          之遺產云云，自不足採。
    （十二）另據證人張松根於鈞院八十八年十一月四日庭訊時證稱六十一年間我與
          詹火原是好朋友，我出資十萬元合開原成橡膠工廠，至六十五年十月間以
          盈餘一百多萬元去買土地，然後再開工廠、、、工廠是合夥的，不是詹火
          原的、當初我有合夥原成橡膠工廠，但我沒出名，是隱名合夥，及證人張
          碧楨證稱：答辯狀證物一、二、三、六之二、六之三、六之四、七、八等
          是我書寫的，內容都是真實的，證物六及六之一中之以詹火原名義所存之
          四張各伍拾萬元定期存款存單之款項來源是由原成橡膠廠向客戶收取的貨
          款等詞，由是綜合前開證詞，足證，原成橡膠工廠係被繼承人詹火原與證
          人張松根所組成之合夥事業，但僅由被繼承人詹某出具名義而已，亦即，
          原成橡膠工廠屬隱名合夥之性質，並非屬被繼承人詹某所獨資經營。
    （十三）被繼承人詹火原業於八十七年十月四日死亡，故依法詹某在死亡前所得
          有之財產，始屬遺產，而其死亡後，縱係以其名義所取得之財產，亦不應
          屬於遺產之範疇，而據鈞院向台中縣稅捐稽徵處函查，並由該處於八十九
          年三月十三日以八九中縣稅工字第八九一一一一五五號函覆之文件內所附
          之十二張發票影本內所載之原成橡膠工廠之租金收入每月參萬元係自八十
          七年十一月五日起至八十八年十月五日止，此段期間係在被繼承人詹某死
          亡日期八十七年十月四日之後，從而該原成橡膠工廠之租金收入自不得列
          入為被繼承人詹某之遺產範圍。
  三、證據：提出工廠登記證影本一份、建造執照設計申請書影本一份等物，並聲請
            傳訊證人詹吉村、吳輝棖、張松根、張碧楨、游演根，另聲請向台中縣
            政府建設局調閱（六五）使照字第三一四號案之申請書類。
    理      由
一、本件原告起訴主張：緣本件系爭房地係兩造之被繼承人詹火原所有，惟被繼承人
    業於八十七年十月四日死亡，依民法第一一四七條規定：「繼承，因被繼承人死
    亡而開始。」且再依同法第一一三八條原告等就被繼承人所遺有之財產自有繼承
    權。依民法第一一五一條規定各繼承人於遺產分割前對遺產全部為公同共有，而
    同法第一一六四條前段規定各共有人得隨時請求分割遺產，原告自得請求其他繼
    承人協議分割系爭房地，惟系爭房地現正由被告占有使用中，原告前曾委由律師
    發函促請被告出面解決，均未獲置理，於繼承人間亦無法達成協議分割事宜，是
    原告與被告既對系爭房地難以協議達成分割目的，原告自得援引民法第八百二十
    四條第二項規定訴請法院為裁判分割以維權益，惟按各繼承人眾多且關係複雜，
    實難共處一室，是若以原物分割則恐不適宜，爰請求為變價分割，以價金分配於
    各共有人為當；除右開不動產部份外，被繼承人詹火原尚有車號ＯＵ八０七七號
    豐田牌一九九○年份自小客車乙輛，估計現值六萬元、豐原信用合作社支存二０
    —六三四六帳號金額五千五百七十元、乙存一一—六八七六九帳號金額一千零三
    十九元、活儲一０—八九０一帳號金額一十六萬三千二百九十元、定存三五四七
    七帳號金額二百萬元，合計為二百一十六萬九千九百零七元，現為被告持有中，
    此外被繼承人尚有原成塑膠廠出租之租金收入，每個月租金四萬元，已收取二年
    故約九十六萬元，按此部份係被繼承人遺留之財產，而依前揭民法第一一五條規
    定各繼承人於遺產分割前對遺產全部公同共有，原告依法自得繼承並要求依照繼
    承系統表按各應繼分平均分配之；另被繼承人詹火原死亡可向投保之台閩地區勞
    工保險局請領保險給付一百二十萬元，此部份被告亦應協同原告向勞工保險局請
    領理賠，然後各按照繼承系統表各繼承人應繼分平均分之。
二、被告則以被繼承人詹火原多年臥病在床，原告均未聞問，且被繼承人詹火原曾經
    親友詹吉村、吳輝棖表示遺產僅予被告辛○○一人繼承，不予原告，原告之行為
    已足構成民法第一千一百四十五條第一項第五款惡意遺棄之喪失繼承權事由；又
    系爭房地係以原告橡膠工廠之盈餘所購，僅信託登記在詹火原名義，自應屬原成
    橡膠廠所有，系爭自小客車、存款等，亦均係原成橡膠工廠所有，而原成橡膠工
    廠係經詹火原、張松根合資成立，僅登記為詹火原獨資經營之方式，事後雙方並
    書立合夥契約書，以詹火原、張松根、張碧楨、丁○○為隱名合夥人，是以原成
    橡膠工廠係屬合夥組織，並非詹火原所獨資成立，自不得列入被繼承人詹火原之
    遺產計算；再者，原成橡膠工廠之租金收益九十六萬元，被告並未持有，原告應
    負舉證責任；至於被繼承人詹火原為支付原告丙○○○興建房屋、及原告癸○○
    、丁○○、庚○○、己○○、戊○○等人之訂婚、結婚、教育等費用，向原成橡
    膠工廠借款二百零四萬二千九百三十九元，應由遺產中先行扣除以清償債務等語
    ，以資為辯。
三、原告主張坐落台中縣潭子鄉○○段五００地號面積七七七‧０七平方公尺土地暨
    其上建物門牌台中縣潭子鄉○○路郭厝巷二四號房屋（下稱系爭房地）、ＴＯＹ
    ＯＴＡ廠牌一九九０年份車牌號碼ＯＵ—八０七七號自小客車（下稱系爭汽車）
    、如附表所示之存款（下稱系爭存款）、原成橡膠廠租金收益九十六萬元、勞工
    保險之死亡給付一百二十萬元，均係屬被繼承人詹火原之遺產，係屬兩造所公同
    共有，應有部分各為八分之一，因兩造無法達成分割協議，請求以變賣之方式分
    割遺產，所得價金按應繼分比例分配等情，業據提出土地登記謄本一份、建物登
    記謄本一份、戶籍謄本一份、律師函影本一份、地價證明書一份、歸戶財產查詢
    清單影本一份、身份證影本一份、戶籍謄本影本一份、營利事業登記證正本一份
    、土地登記謄本一份、建物登記簿謄本一份等物為證，被告則否認上情，辯稱：
    原告惡意遺棄被繼承人詹火原，且被繼承人詹火原生前亦表明不予原告繼承，原
    告自已喪失繼承權；又系爭房地、汽車、存款均係原成橡膠廠所有，係屬合夥財
    產，非屬被繼承人詹火原之遺產，又原成橡膠廠之租金收益，被告否認持有，原
    告應負舉證之責，又被繼承人詹火原向原成橡膠廠預借款項二百零四萬二千九百
    三十九元應自遺產中先行清償等語，並提出工廠登記證影本一份、建造執照設計
    申請書影本一份等物為證。是以，本件兩造主要之爭執點在於：原告是否有民
    法第一千一百四十五條第一項第五款所規定對於被繼承人詹火原有重大虐待情事
    ，經被繼承人詹火原其不得繼承之喪失繼承權事由？原成橡膠工廠究係被繼承
    人詹火原獨資經營？抑或係與訴外人張松根合夥經營？系爭房屋、建物、自小
    客車、存款究係被繼承人詹火原所有？抑或係屬原成橡膠工廠所有？被繼承人
    詹火原所有之遺產範圍？原成橡膠工廠之租金收益是否係屬被繼承人詹火原遺產
    之列？茲分述如後：
    （一）按繼承人對於被繼承人有重大之虐待或侮辱情事，經被繼承人表示其不得
          繼承者，喪失其繼承權，民法第一千一百四十五條第一項第五款定有明文
          。又民法第一千一百四十五條第一項第五款所謂對於被繼承人有重大之虐
          待情事，係指以身體上或精神上之痛苦加諸於被繼承人而言，凡對於被繼
          承人施加毆打，或對之負有扶養義務而惡意不予扶養者，固均屬之，即被
          繼承人（父母）終年臥病在床，繼承人無不能探視之正當理由，而至被繼
          承人死亡為止，始終不予探視者，衡諸我國重視孝道固有倫理，足致被繼
          承人感受精神上莫大痛苦之情節，亦應認有重大虐待之行為，最高法院七
          十四年台上字第一八七零號著有判例。被告抗辯：被繼承人詹火原臥病期
          間，原告從未探視，顯有惡意遺棄之重大事由，並經被繼承人詹火原表示
          不予繼承等語，並聲請傳訊證人張碧楨、吳輝棖、詹吉村、張諾義為證，
          原告則否認上情。經查：證人吳輝棖到庭證稱：「八十七年九月二十日我
          與我太太張碧枝去看詹火原，在他房間二樓他告訴我說遺產要留給辛○○
          、壬○○二人，不留給原告六人，因為他們已經有成就了，並沒有說原告
          有不孝的情形。（指詹火原）生病期間約十幾年，原告等六人都未曾去看
          他。」等語，證人詹吉村亦到庭證稱：「臥病期間我去探望他，詹火原有
          說遺產要留給被告二人，不給原告六人，因為他們已經婚嫁完成，並無說
          原告等人不孝情事。」等語，由證人吳輝棖、詹吉村證述內容觀之，原告
          雖有表示因原告均已成家立業，財產要留予被告等語，但並未具體表示原
          告有何重大虐待之情事，又證人張碧楨雖證稱：「詹火原過世半個月前，
          說原告丙○○○及其餘原告都沒有來探視他，他很憤慨，他說他的財產都
          要給被告辛○○，都不給原告等人。」等語，然張碧楨係被告之母，涉有
          利害關係，與原告復處於相對立之立場，自難期為公平之證詞，而證人張
          諾義到庭證稱：「八十五年元月間，我與詹火原住同一病房，我有聽詹火
          原說，他太太丙○○○與其餘原告等人不孝，財產都不要給他們。」等語
          ，證人張諾義所陳係八十五年間之情事，而被繼承人詹火原係於八十七年
          十月四日過世，時隔久遠，自難據為認定被繼承人詹火原於生前確有表示
          原告喪失繼承權之情事；是以，被告抗辯原告有惡意遺棄之喪失繼承權事
          由，既無從證明，自難予採信。
    （二）原成橡膠工廠係於六十二年一月十六日，由被繼承人詹火原以獨資之組織
          型態申請，經核准設立，此有原告提出之營利事業登記抄本一份為證，被
          告則否認上情，辯稱：原成橡膠工廠係由張松根與詹火原合夥出資，以隱
          名合夥之方式，登記在詹火原名義，此由工廠登記證及建築執照設計申請
          書上均以詹火原為代表人即足證之，且事後並立有合夥契約書為據等語，
          並提出經濟部工廠登記證影本一份、建照執照設計申請書影本一份、合夥
          契約書影本一份等物為證，及聲請傳訊證人張松根。經查：被告所提出之
          六十六年十二月之經濟部工廠登記證係記載「原成橡膠工廠為獨資型態，
          代表人為詹火原」，而七十六年七月之建造執照設計申請書亦記載「原成
          橡膠工廠代表人詹火原」，由前開經濟部所發之工廠登記證，已足明「原
          成橡膠工廠」係屬獨資型態，其負責人為「詹火原」，要難因詹火原列為
          原成橡膠工廠之「代表人」，即得證原成橡膠工廠係屬合夥組織型態，被
          告所辯，洵與常理相悖；又證人張松根到庭證稱：「我為被告的外祖父。
          六十一年間我與詹火原是好朋友，我出資十萬元，合開原成橡膠工廠，至
          六十五年十月間以盈餘一百多萬元去買土地，然後再開工廠，八十年間詹
          火原就生病了，生病期間都是張碧楨在負責工廠的營運，工廠是合夥的，
          不是詹火原的。當初我有合夥原成橡膠工廠，但我沒出名，是隱名合夥。
          」、「我們從六十一年就開始協議合夥的事，寫契約書是在六十六年四月
          間，寫契約書時有四個人合夥，即我、張碧楨、詹火原、丁○○，丁○○
          是詹火原找來當人頭的，丁○○本人不清楚，所以實際上合夥只有三個人
          ，確實有合夥，丁○○印章是詹火原拿出來的，我的名字是代書寫的，章
          是放在工廠的章，我是以現金出資，沒有留存證據資料。」等語，證人張
          松根係被告之外祖父，兩造間有利害關係存在，其證詞已有偏頗之虞，難
          其公正無私，且證人張松根復未能提出相關事證以資證明合夥出資之事，
          已難令人置信，復以，六十年間國民生活水平，尚未提升，十萬元之出資
          額，非屬小額，證人張松根竟無任何支出憑證或登記名義，以資保障，顯
          與常情相違，空言出資合夥之情，自難信為真實；況且，原告丁○○到庭
          陳稱：「我不知合夥契約書的事，簽名、印章都不是我的，我父親沒有通
          知過我，我也沒有參加會議的事，我六十六年間在原成橡膠廠工作，合夥
          契約書上的章確實不是我的。」等語，而證人張碧楨雖證稱：「合夥契約
          書是游演根代書寫的，出資是由張松根與詹火原所協調的，工廠的經營我
          都有參與，當時丁○○等著當兵，在工廠打工，以他名義當合夥人是因為
          民間忌諱三人合夥，詹火原才以當時也在工廠的丁○○列入合夥人。」等
          語，證人游陳彩鳳亦到庭證稱：「我是代書游演根的妻子，游演根已經過
          世了。合夥契約書是我先生的筆跡。」等語，然衡諸常情，為人父者以其
          子子為公司合夥人者，理當事先徵詢意見或事後告知，且被繼承人詹火原
          有數子，何以獨厚當時人在原成橡膠工廠工作之原告丁○○，既未事先徵
          詢意見，事後復未告知，令人生疑；合夥契約縱係委由代書游演根書立，
          然合夥契約內容之真正，原告丁○○否認合夥之事，則仍應由被告負舉證
          之責，惟被告僅以具有利害關係之證人張碧楨、張松根及前開經濟部工廠
          登記證、建照執照設計申請書為證，未能提出其他相關事證，自難信為真
          實。是以，被告所辯，要難採信，原告主張原成橡膠工廠為詹火原獨資者
          ，堪信為真實。
    （三）原成橡膠工廠既係被繼承人詹火原所獨資經營，則原成橡膠工廠所有之資
          產即屬被繼承人詹火原之財產，是以，系爭房地、汽車、存款，均屬被繼
          承人詹火原所有，此有土地登記謄本一份、建物登記謄本一份行車執照影
          本一份、定存單影本一份等物為證，原告主張堪信為真實；又被繼承人詹
          火原之勞工保險死亡給付一百二十萬元，業經勞工保險局通知領取，此有
          勞工保險局八十九年三月六日八九保給字第六０二０二三三號函影本一份
          、八十八年十一月一日八八保給字第六０三四二四八號函影本一份等物為
          證，被告亦不否認，亦堪採信。至於證人張碧楨證稱：「我為被告的母親
          。答辯狀證物一、二、三、六之二、六之三、六之四、七、八等都是我書
          寫的，內容都是真實。證物六及六之一中之以詹火原名義所存入之四張各
          五十萬元『定期存款存單』之款項來源是由原成橡膠廠向客戶收取的貨款
          。」等語，縱係屬實，惟既係原成橡膠工廠向客戶所收取之貨款，自屬被
          繼承人詹火原所有，要屬無訛。
    （四）另原告主張原成橡膠工廠之租金收益九十六萬元部分，經本院依聲請向台
          中縣稅捐稽徵處函調原成橡膠工廠所簽發之發票結果，系爭租金收益均係
          八十八年一月至十月間之租金收益，而被繼承人詹火原死亡之時間為八十
          七年十月四日，此有台中縣稅捐稽徵處函示資料一份、戶籍謄本影本一份
          為證，益徵於繼承開始時，並無所謂租金收益之情事，原告復未能提出其
          他相關事證，以資證明被繼承人於繼承開始時確有九十六萬元之租金收益
          ，自難予採信原告之主張，是以，被告所辯，堪信為真實。
    （五）至於被告所辯被繼承人詹火原向原成橡膠工廠預借款項部分，僅提出證人
          張碧楨自行繕寫之帳目明細，業經原告否認，被告亦未能提出其他事證以
          實其說，自難信為真實。綜上所述，原告主張之系爭房地、汽車、存款、
          勞工保險死亡給付為被繼承人詹火原之遺產，堪信為真實，被告所辯，要
          難採信；至於租金收益部分，原告主張洵屬無據，要難採信，被告所辯，
          應堪置信。
四、按繼承人得隨時請求分割遺產，但法律另有規定或契約令有訂定者，不在此限，
    民法第一千一百六十四條定有明文。次按共有物之分割方法不能協議決定者，法
    院得因任何共有人之聲請，命為以原物分配於各共有人或變賣共有物以價金分配
    於各共有人，民法第八百二十四條亦有明文。經查：原告主張之系爭房地、存款
    、汽車、勞工保險死亡給付，係屬被繼承人詹火原之遺產，為二造所公同共有，
    並無法律限制或契約約定有不得分割之情形，業如前述，從而，原告本於民法第
    一千一百四十六條之規定，請求分割遺產，核無不合；又系爭房地、汽車，若就
    原物分割，仍未消滅共有關係，並不足以達成分割遺產之目的，而兩造立場相對
    立，顯無法維持和諧之共有關係，且原告六人合計之應繼分已達八分之六，均主
    張以變價方式分割系爭房地、汽車，本院衡諸上情，認系爭房地、汽車部分以採
    變價方式，以價金分配於各繼承人為妥當；至於系爭存款、勞工保險死亡給付部
    分，係屬可分之金錢標的，以原物分割之方法，依各繼承人之應繼分比例各八分
    之一即足，爰判決如主文第一、二、三、四項所示。原告主張租金收益部分，既
    無從證明係屬被繼承人詹火原之遺產，其所為遺產分割之請求，洵屬無據，應予
    駁回。
五、末按分割共有物之訴為形成之訴，此類訴訟無涉於實體，亦無訟爭性，由任一共
    有人起訴請求分割均無不可，故勝訴當事人之訴訟行為，自非為伸張或防衛權利
    所必要，訴訟費用宜由各當事人依應有部分比例分擔，併此敘明。
六、據上論結，本件原告之訴為一部有理由、一部無理由，依民事訴訟法第三百八十
    五條第一項但書、第七十九條但書、第八十一條第一款、第八十五條第一項但書
    ，判決如主文。
中      華      民      國    八十九    年      九      月      十五    日
                              臺灣臺中地方法院民事第一庭
~B法      官  巫淑芳
右為正本係照原本作成
如不服本判決，應於判決送達後二十日內，向本院提出上訴狀。
中      華      民      國    八十九    年      九      月      十六    日
~B法院書記官  周國順
~FO
附表：
┌──┬──────┬──────┬─────┬───┬────────┐
│編號│金融機構    │存款種類    │帳號      │存款人│金額            │
├──┼──────┼──────┼─────┼───┼────────┤
│  一│豐原市信用合│支票存款    │20-6346   │詹火原│5578元          │
│    │作社        │            │          │      │                │
├──┼──────┼──────┼─────┼───┼────────┤
│  二│豐原市信用合│乙種存款    │00-00000  │詹火原│1039元          │
│    │作社        │            │          │      │                │
├──┼──────┼──────┼─────┼───┼────────┤
│  三│豐原市信用合│活期儲蓄存款│10-8901   │詹火原│163290元        │
│    │作社        │            │          │      │                │
├──┼──────┼──────┼─────┼───┼────────┤
│  四│豐原市信用合│定期存款    │35477     │詹火原│0000000元       │
│    │作社        │            │          │      │                │
└──┴──────┴──────┴─────┴───┴────────┘


司法院資訊處製作；財團法人民間司法改革基金會備份。
